【裁判字號】    95,訴,545
【裁判日期】    950831
【裁判案由】    營利事業所得稅
【裁判全文】
高雄高等行政法院判決
                                     95年度訴字第00545號
                              .
原      告  嘉義混凝土工業股份有限公司
代  表  人  甲○○董事長
訴訟代理人  許佳新會計師
被      告  財政部臺灣省南區國稅局
代  表  人  乙○○局長
訴訟代理人  丙○○
上列當事人間因營利事業所得稅事件，原告不服財政部中華民國
95年4月28日台財訴字第09500078410號訴願決定，提起行政訴訟
。本院判決如下：
    主  文
原告之訴駁回。
訴訟費用由原告負擔。
    事  實
甲、事實概要：
    緣原告91年度營利事業所得稅結算申報，列報營業成本新台
    幣（下同）189,197,303元，被告初查以其申報之原料耗用
    砂、碎石數量單位，有立方公尺與公斤兩種，經依「水泥及
    其製品業原物料耗用通常水準」立方公尺與公斤之換算比率
    計算，認有超耗現象，乃剔除水泥超耗780,551元、砂超耗
    5,052,545元，合計剔除原料超耗5,833,096元，核定營業成
    本183,364,207元；原告不服，申經復查，未獲變更；提起
    訴願，經遭決定駁回；遂提起本件行政訴訟。
乙、兩造聲明：
一、原告經合法通知未於言詞辯論期日到場，依其書狀所載聲明
    求為判決：
  (一)訴願決定及原處分（含復查決定）均撤銷。
  (二)訴訟費用由被告負擔。
二、被告聲明求為判決：
  (一)原告之訴駁回。
  (二)訴訟費用由原告負擔。
丙、兩造主張之理由：
一、原告經合法通知未於言詞辯論期日到場，依其書狀所載起訴
    意旨略以：
  (一)原告91年度營利事業所得稅結算申報，列報營業成本342,31
    3,937元，其中砂與碎石全數購自薪光真建設企業有限公司
    （下稱薪光真公司，原告誤載為慶儀珍砂石行），該砂石行
    之砂、碎石均存放於原告營業場所，在未投入生產前所有權
    為薪光真公司所有，雙方簽訂合約，載明以原告產出之混凝
    土數量，每立方公尺混凝土耗用砂0.55立方公尺及碎石0.65
    立方公尺，計算砂、碎石耗用量，結算砂、碎石之數量及其
    金額，此為兩造所不爭。而其合約簽訂之計價方式，係以品
    管人員依訂單規格及其數量，填發電腦配比表，由電腦自動
    執行原料汲取，惟電腦之計量單位為公斤，與上述合約所定
    以立方公尺為計算單位不同，此為爭議之所在。因原告內部
    製造過程所添加砂及碎石雖以公斤計量，但取具薪光真公司
    之砂與碎石進項憑證均為立方公尺，故被告在計算砂與碎石
    超耗時，應以薪光真公司銷貨予原告之實際耗用之立方公尺
    為基準（因財政部頒水泥及其製品原物料通常耗用水準有立
    方公尺及公斤二種標準)。怎可以原告產製過程電腦計量之
    公斤數按其水泥及其製品原物料通常耗用水準立方公尺與公
    斤之換算比率計算，虛擬推計原告應取具砂與碎石之進貨量
    來計算超耗？何謂「超耗」，意即實際用量大於應耗用量，
    而原告取具砂與碎石因按每立方公尺混凝土耗用砂0.55立方
    公尺及碎石0.65立方公尺，計算砂、碎石之耗用量，不同於
    水泥及其製品業原物料耗用通常水準立方公尺與公斤之換算
    比率，而逕認原告所耗用之立方公尺並非取具進項砂與碎石
    發票之立方公尺，原告所取具砂與碎石之耗用數量立方公尺
    按通常耗用水準之砂與碎石耗用量核算並未超耗。退而論之
    ，若被告認為「其自行換算之比率亦非客觀」，亦為原告與
    薪光真公司依合約載明換算比例計算砂與碎石之數量，進而
    收取報酬，屬私法自治原則，被告應無權置喙。被告應按原
    告所取具進項發票與耗用量立方公尺，並依據水泥及其製品
    耗用通常水準核算有無超耗，始為適法。
  (二)按「行政機關就該管行政程序，應於當事人有利及不利之情
    形，一律注意。」為行政程序法第9條所明定。原告砂、石
    所取具之進項發票數量既然為立方公尺，且財政部頒該業通
    常耗用水準亦有立方公尺標準，何不以此為核算耗料標準，
    而以上述耗用水準公斤與立方公尺之換算比率，臆測原告所
    耗用之立方公尺應不只所取具砂、石之進項發票所載數量，
    殊不知全國各地砂、石之含水量，砂、石比重均會影響換算
    比率，故財政部頒該業通常耗用砂、石標準係依該業所取具
    之進項發票數量為立方公尺或公斤二種，以利核算。而非以
    二者之換算比率來核算原告虛擬推計並無耗用之砂、石數量
    ，核算超耗。
二、被告答辯意旨略謂：
  (一)查本件原告產製混凝土之方式，係由其品管人員依訂單規格
    及其數量，填發電腦配比表，由電腦自動執行原料汲取，而
    電腦之計量單位為公斤，其原料投入量係以「公斤」計算，
    被告依首揭規定，依水泥及其製品業原物料耗用通常水準混
    凝土耗用水泥、砂、碎石之立方公尺與公斤換算比率，計算
    其應耗量，並剔除水泥超耗780,551元、砂超耗5,052,545元
    ，合計剔除原料超耗5,833,096元，核定營業成本183,364,2
    07元，並無不合。
  (二)至原告訴稱砂與碎石之進項憑證均為立方公尺，故在計算砂
    與碎石超耗時，應以薪光真公司銷貨予原告之實際耗用之立
    方公尺為基準乙節，查原告與供貨廠商薪光真公司簽訂合約
    ，載明以原告產出之混凝土數量，每立方公尺混凝土耗用砂
    0.55立方公尺及碎石0.65立方公尺，計算砂、碎石耗用量，
    結算砂、碎石價款，是立方公尺單位為其買賣雙方收付帳款
    之計價單位，尚非產製混凝土實際耗用數量，所訴洵不足採
    。
    理  由
壹、程序方面：
    原告經合法通知未於言詞辯論期日到場，核無行政訴訟法第
    218條準用民事訴訟法第386條各款所定情形，爰依被告之聲
    請，由其一造辯論而為判決。
貳、實體方面：
一、按「製造業耗用之原料，超過各該業通常水準者，其超過部
    分，非經提出正當理由經稽徵機關查明屬實者，不予減除。
    」為所得稅法第28條所明定。次按「製造業已依稅捐稽徵機
    關管理營利事業會計帳簿憑證辦法設置帳簿，平時對進料、
    領料、退料、產品、人工、製造費用等均作成紀錄，有內部
    憑證可稽，並編有生產日報表或生產通知單及成本計算表，
    經內部製造及會計部門負責人員簽章者，其製品原料耗用數
    量，應根據有關帳證紀錄予以核實認定。製造業不合前項規
    定者，其耗用之原料如超過各該業通常水準；超過部分，除
    能提出正當理由，經查明屬實者外，應不予減除。」營利事
    業所得稅查核準則第58條第1項及第2項定有明文。
二、原告91年度營利事業所得稅結算申報，列報營業成本189,19
    7,303元，被告初查以其申報之原料耗用砂、碎石數量單位
    ，有立方公尺與公斤兩種，經依「水泥及其製品業原物料耗
    用通常水準」立方公尺與公斤之換算比率計算，認有超耗現
    象，乃剔除水泥超耗780,551元、砂超耗5,052,545元，合計
    剔除原料超耗5,833,096元，核定營業成本183,364,207元等
    情，有砂石買賣合約書、原告91年度營利事業所得稅結算申
    報書、被告核定通知書、原告單位用量明細表等附於原處分
    卷可稽，自堪認定。
三、本件原告所爭執者厥為：其所用之砂與碎石全數購自薪光真
    公司，雙方合約明定按原告產製之混凝土每立方公尺耗用砂
    0.55立方公尺、碎石0.65立方公尺之比率，計算砂、碎石耗
    用量，結算價款；原告取得之進項發票記載立方公尺之數量
    ，始為原告實際耗用量。至原告產製混凝土方式係由品管人
    員依訂單規格及數量，填發電腦配比表，由電腦自動執行原
    料汲取，電腦之計量單位雖為公斤，但取具薪光真公司之砂
    與碎石進項憑證均以立方公尺計價，則被告在計算砂與碎石
    超耗時，應以薪光真公司銷售予原告之實際耗用立方公尺為
    基準，直接依財政部頒該業通常耗用水準立方公尺之標準，
    計算原告有無超耗；而不應以原告產製過程電腦計量之公斤
    數，按財政部頒耗用水準立方公尺與公斤之換算比率計算，
    虛擬推計原告應取具砂與碎石之進貨量來計算超耗云云，資
    為爭執。
四、經查：
  (一)按稅務訴訟之舉證責任分配理論與一般行政訴訟相同，即主
    張權利或權限之人，於有疑義時除法律另有規定外，應就權
    利發生事實負舉證責任，而否認權利或權限之人或主張相反
    權利之人，對權利之障礙或是消滅、抑制之事實，負舉證責
    任，此觀行政訴訟法第136條準用民事訴訟法第277條之規定
    自明。至行政訴訟法第133條規定法院於撤銷訴訟應依職權
    調查證據，僅使法院於裁判時，作為裁判基礎之資料不受當
    事人主張之拘束，並得就依職權調查所得之資料，經辯論後
    ，採為判決基礎，惟當事人之舉證責任並不能因法院採職權
    調查證據而免除。又稅捐法律關係，乃是依稅捐法之規定，
    大量且反覆成立之關係，具有其特殊性，稅捐稽徵機關並未
    直接參與當事人間私經濟活動，其能掌握之資料自不若當事
    人，是稅捐稽徵機關如已提出相當事證，客觀上已足能證明
    當事人之經濟活動，即難謂未盡舉證責任（最高行政法院93
    年度判字第1607號判決參照）。本件依原告復查時所提示之
    帳簿文據及會計師簽證報告所載，原告生產混凝土，平時對
    進料、領料、退料、產品、人工、製造費用等情形，並未編
    有生產日報表或生產通知單及成本計算表，並經內部製造及
    會計部門負責人員簽章，致本件關於原物料耗用無法據有關
    帳證紀綠核實認定，故本件並無查核準則第58條第1項規定
    之適用。又依卷附原料耗用明細表，其中一份數據來源，係
    以原告向薪光真公司購買砂及碎石，以單位用量立方公尺計
    算之憑證數量（即原處分卷第49頁之表Ｂ）；另一明細表數
    據來源，則為原告品管人員依凝混土訂單規格及數量，填發
    電腦配比表自動執行原料汲取表，按電腦計算單位公斤，得
    出原料投入之公斤量（即原處分卷第50頁之表Ａ），而原告
    產製混凝土之方式，係由其品管人員依訂單規格及其數量，
    填發電腦配比表，由電腦自動執行原料汲取，此係原告於接
    單後實際上從事產製混凝土之過程，亦即有產製混凝土始有
    是項電腦資料，故上開電腦配比表所汲取之原料數量，始為
    原告所耗用之砂與碎石實際數量，易言之，此方為原告產製
    混凝土獲取收入所對應之物料成本甚明。是原告產製混凝土
    既以電腦配比表汲取之原料，而電腦之計量單位為公斤，則
    被告以上述電腦配比表計算得出之直接原料砂及碎石投入量
    ，按其耗用之「公斤」數量，依財政部頒「水泥及其製品業
    原物料耗用通常水準」，換算為耗用之立方公尺數量，乃剔
    除水泥超耗780,551元、砂超耗5,052,545元，合計剔除原料
    超耗5,833,096元，核定營業成本183,364,207元，依法洵屬
    有據。
  (二)至原告向薪光真公司購買系爭砂與碎石，依卷附雙方合約記
    載雖約定按原告產製之混凝土每立方公尺耗用砂0.55立方公
    尺、碎石0.65立方公尺之比率，計算砂、碎石耗用量，結算
    價款。然查，原告產製之混凝土，有抗壓強度1,500PSI至6,
    000PSI等不同規格，有原料耗用明細表附於原處分卷可稽。
    則原告為產製不同抗壓度之混凝土，其投入之砂及碎石比率
    必隨之而異，從而每種規格之混凝土，其耗用之砂及碎石量
    當亦有所不同。然薪光真公司卻不論原告產製混凝土之規格
    為何，一律以原告產製之混凝土每立方公尺耗用砂0.55 立
    方公尺，每立方公尺390元（未稅），耗用碎石0.65立方公
    尺，每立方公尺358.645元（未稅），砂、碎石合計每立方
    公尺470元（未稅），計算砂及碎石耗用量，進而出具憑證
    ，換言之，無論原告耗用多少砂及碎石，依薪光真公司出具
    之憑證，原告產製每一立方公尺混凝土，其帳面上耗用砂及
    碎石皆不會超出砂0.55立方公尺及碎石0.65立方公尺之固定
    比例，則薪光真公司出具之憑證數量，無非是其與原告結算
    價款之方式，並不能正確反映原告產製混凝土實際上耗用砂
    與碎石之數量，已甚明確，否則不會出現原告依薪光真公司
    出具之憑證其記載之耗用數量，不同於原告以電腦汲取原料
    投入量，而有二份不同結果之報表（即表Ｂ、表Ａ）。從而
    薪光真公司出具之憑證數量充其量僅為其與原告私法上約定
    之計價數量，尚非產製混凝土實際耗用數量；按所得稅法第
    28條及查核準則第58條第2項係關於營利事業未盡保持與提
    示完整、真實帳證義務，致使稽徵機關無法正確勾稽製造成
    本，故為查核營利事業獲致收入而投入之原物料是否有超過
    平均同業水準之規定，而此為法所許之推計規定。故薪光真
    公司出具之憑證數量既僅為其與原告私法上約定之結帳數量
    ，當無足作為原告產製混凝土實際投入原料之依據。原告主
    張被告不依薪光真公司出具憑證之數量計算有無超耗，而逾
    越私法自治範疇，以嚴格審查標準虛擬計算原告有無超耗云
    云，並不可採。是以，本件如前所述，原告產製混凝土過程
    中，其品管人員依訂單規格及數量而由電腦自動執行原料汲
    取之原料投入量始為原告產製混凝土實際之砂及碎石之耗用
    量，則被告以之作為計算本件有無超耗之依據，自非無憑。
    原告主張本件應以薪光真公司銷售予原告之憑證所載立方公
    尺數量為基準，計算有無超耗云云，並不可採。
五、綜上所述，原告之主張既不可採，則被告以原告前揭申報之
    原料耗用水泥、砂、碎石數量，經依「水泥及其製品業原物
    料耗用通常水準」，混凝土耗用水泥、砂、碎石之立方公尺
    與公斤之換算比率計算其應耗量，乃剔除水泥超耗780,551
    元、砂超耗5,052,545元，合計剔除原料超耗5,833,096元，
    核定營業成本183,364,207元，揆諸首揭規定，並無違誤；
    訴願決定予以維持，亦無不合；原告起訴意旨求為撤銷訴願
    決定及原處分，為無理由，應予駁回。又本件事證已臻明確
    ，兩造其餘主張，核與本件判決結果不生影響，爰不一一論
    述。
六、據上論結，本件原告之訴為無理由，依行政訴訟法第218條
    、第195條第1項後段、第98條第3項前段，民事訴訟法第385
    條第1項前段，判決如主文。
中    華    民    國    95    年     8    月   31     日
                  第二庭審判長法  官  江幸垠
                              法  官  簡慧娟
                              法  官  戴見草
以上正本係照原本作成。
如不服本判決，應於判決送達後20日內向本院提出上訴書狀，其
未表明上訴理由者，應於提起上訴後20日內向本院提出上訴理由
書（須按對造人數附繕本）；如於本判決宣示或公告後送達前提
起上訴者，應於判決送達後20日內補提上訴理由書（須附繕本）
。未表明上訴理由者，逕以裁定駁回。
提起上訴應預繳送達用雙掛號郵票7份（每份34元）。
中    華    民    國    95    年     8    月   31     日
                              書記官  蔡玫芳


司法院資訊處製作；財團法人民間司法改革基金會備份。
